臺灣高等法院臺中分院民事判決　　　　100年度上易字第218號
上　訴　人　黃亭瑛
訴訟代理人　許桂挺律師
訴訟代理人　黃士哲律師
被 上 訴人　彭繼瑩
上列當事人間請求損害賠償事件，上訴人對於中華民國100年5月
17日臺灣臺中地方法院100年度訴字第488號第一審判決提起上訴
，本院於100年8月26日言詞辯論終結，判決如下：
    主  文
原判決關於駁回上訴人下項之訴及訴訟費用之裁判廢棄。
前開廢棄部分，被上訴人應給付上訴人新台幣拾萬元及自民國
九十九年十二月二十四日起至清償日止按年息百分之五計算之利
息。
上訴人其餘上訴駁回。
第一、二審訴訟費用由被上訴人負擔二分之一，餘由上訴人負擔
。
    事實及理由
壹、程序方面：本件被上訴人經合法通知，未於本院言詞辯論期
    日到場，核無民事訴訟法第386條所列各款情形，爰依上訴
    人之聲請，由其一造辯論而為判決。
貳、實體方面：
一、上訴人方面
(一)、上訴人於起訴主張：被上訴人明知訴外人許維翔為伊之配偶
    ，卻自民國（下同）98年7月間起多次與其相姦（上訴人訴
    狀誤載為通姦），行為地包括伊之住所、訴外人許維翔在中
    國大陸上海之住處等地，而伊係於99年4月16日，因被上訴
    人向訴外人許維翔索取新台幣（下同）100萬元之分手費不
    成（僅取得20萬元），心生不滿，遂主動告知伊，伊始知悉
    被上訴人與訴外人許維翔間相姦情事，斯時，伊已身懷六甲
    ，亟需配偶體諒照護及共同迎接家庭新成員之際，竟知悉如
    此不堪之情事，致伊除需忍受懷孕生產之身體不適狀況外，
    尚承受極大精神壓力，造成伊身心嚴重受創，而受有非財產
    上損害，且迄今仍未能平復。被上訴人之上揭行為已觸犯刑
    法第239條相姦罪，經上訴人提出刑事告訴，檢察官提起公
    訴後，業經原法院刑事庭以99年度簡字第988號刑事簡易判
    決判處有期徒刑3月確定在案，自應對上訴人負損害賠償責
    任。為此，爰依民法第184條第1項及第195條第1項、第3項
    侵權行為之法律關係，提起本訴，並聲明求為命被上訴人賠
    償非財產上之損害等情。並聲明求為命被上訴人應給付上訴
    人60萬元及自刑事附帶民事起訴狀繕本送達翌日起，至清償
    日止，按年息百分之5計付利息之判決。併聲請依職權宣告
    假執行。
(二)、於本院補充陳述：
  1.查上訴人與訴外人許維翔於原法院調解庭所成立調解（臺中
    地院99年度司中調字第2898號）之內容，除雙方同意離婚外
    ，許維翔固尚須給付上訴人60萬元，然因上訴人與許維翔於
    上開調解程序中同意離婚，惟雙方並未就有關民法第1030條
    之1夫妻剩餘財產差額分配請求權、及許維翔就子女依民法
    第1119條第1款所定應負之扶養費用等事項為約定，故上開
    60萬元款項純為上訴人與許維翔於因解消婚姻關係所生財產
    給付而為之約定，此由調解筆錄內容載明：「1、相對人（
    即訴外人許維翔）願於99年12月20日前給付聲請人（即上訴
    人）60萬元。2、聲請人其餘請求拋棄。」等語，並無有關
    係用以作為許維翔基於通姦行為對上訴人之非財產上損害賠
    償之記載，益見調解內容均係在解決上訴人與許維翔之離婚
    事宜及因此所生之財務問題。又上訴人於本件請求之對象，
    亦僅為被上訴人，許維翔並未在列。是上訴人從未基於許維
    翔與被上訴人之通、相姦行為，向許維翔請求侵權行為之非
    財產上損害賠償，原審遽認許維翔給付上訴人上開60萬元款
    項係基於婚姻中之通姦行為，更進而謂被上訴人依民法第
    274條規定因此對上訴人免負損害賠償責任云云，顯有誤解
    。
  2.又原判決既認被上訴人與訴外人許維翔間所為之通姦行為係
    共同侵權行為，上訴人因此所受之非財產上損害為60萬元，
    並謂被上訴人因許維翔與上訴人間所成立之調解約定內容免
    除給付責任，又何必另認定上訴人得請求被上訴人給付之精
    神慰撫金為20萬元？亦即，既為共同侵權行為之連帶債務人
    ，又何必依共同侵權行為人間個別之情形認定其應付之損害
    賠償額？原判決理由已顯有矛盾。況查，被上訴人原先任職
    酒店，社會閱歷及交往顯有相當程度，非可單以年齡即可遽
    論其年輕識淺。且被上訴人於與許維翔交往、通姦過程中，
    每月均自許維翔處受有生活費等金錢餽贈，並曾至上訴人與
    許維翔共同生活之住家通姦，嗣許維翔因恐東窗事發，乃於
    99年4月間以1 5萬元為代價，提倡與被上訴人和平分手，並
    要求被上訴人保守秘密，被上訴人雖應允之，卻於同年4月1
    6日主動通知懷孕中之上訴人，上訴人起初不相信，被上訴
    人更主動出示上訴人臥室照片，並稱於此處與許維翔發生多
    次性行為，此舉對懷孕中亟需丈夫扶持之上訴人造成極大之
    精神痛苦，並有原法院99年度易字第2827號刑事判決卷宗可
    稽，如此豈可謂被上訴人為年輕識淺之無辜女子？又縱如原
    判決所認，被上訴人係受許維翔所騙而信其單身與其交往，
    惟此與上訴人何干？豈可以許維翔之欺瞞行為即減輕被上訴
    人對上訴人所造成之侵權行為損害賠償責任？等語。
二、被上訴人方面
(一)、被上訴人未於原審最後言詞辯論期日到場，惟據其先前到庭
    時所為之聲明及陳述略以：伊對於原法院刑事庭99年度簡字
    第988號刑事簡易判決認定伊與訴外人許維翔相姦，並判處
    有期徒刑3月確定之事實，並無意見，惟案發當時，伊剛從
    私立馬偕護專餐飲管理科畢業，並在美容補習班學習美容，
    因剛出社會，毫無社會經驗，容易相信別人，致與訴外人許
    維翔交往時確實不知其已婚。嗣伊知悉訴外人許維翔已婚後
    即有意分手，卻惑於訴外人許維翔之甜言蜜語，而一錯再錯
    ，適知悉上訴人懷孕後，伊良心受譴責，遂決定與訴外人許
    維翔分手，並主動向上訴人告知一切，絕非上訴人所稱係因
    伊向訴外人許維翔索取100萬元分手費不成，心生不滿，才
    向上訴人告知一切事實。又伊對上訴人遭遇此事之心情可以
    體會及深感抱歉、後悔，若伊有能力，伊當然願意賠償上訴
    人因此所受之損害，但因伊父母早已離異，伊係由父親照顧
    扶養，至伊18歲時伊父親不幸往生，伊即由姑姑照顧迄今，
    而伊迄未找到工作，目前無業，名下亦無任何財產，三餐尚
    需仰賴姑姑接濟，故上訴人請求伊賠償60萬元顯然過高，伊
    根本無力負擔，此乃被上訴人遲遲未與上訴人和解，絕非被
    上訴人無彌補之意願等語，資為抗辯，並聲明求為駁回上訴
    人於原審之請求。並陳明如受不利判決，願供擔保以免為假
    執行。
(二)、於本院補充抗辯：
  1.查臺中地院99年度司字第2898號調解筆錄乃係上訴人告被上
    訴人與訴外人許維翔通姦乙案，於臺中地院刑事庭審理中，
    上訴人對被上訴人及許維翔提出附帶民事之損害賠償請求時
    ，上訴人與許維翔於調解庭所成立之調解。斯時，上訴人要
    求許維翔及被上訴人各賠償60萬元，即願撤回告訴。因許維
    翔同意賠償60萬元，上訴人旋即撤回對許維翔之告訴，而被
    上訴人因無力賠償，始繼續訴訟至今。再者，刑事附帶民事
    訴訟係因犯罪而受損害之人對被告請求回復其損害，上訴人
    既於刑事庭審理時對許維翔及被上訴人提起附帶民事訴訟請
    求賠償，許維翔並因此賠償60萬元，足證許維翔給付之60萬
    元確係因通姦行為之損害賠償。又據悉上訴人與許維翔另於
    原法院家事庭就兩造間之離婚、子女之扶養費用及賸餘財產
    分配等請求作成調解筆錄，益徵許維翔給付給上訴人之60萬
    元確係因通姦行為之損害賠償。
  2.原判決係依據兩造之身分、地位及經濟狀況等一切情狀，而
    認上訴人請求被上訴人賠償精神慰撫金60萬元，尚嫌過高，
    應核減為20萬元，方屬公允。並以被上訴人與許維翔屬民法
    第272條第2項規定之連帶債務人，而上訴人因被上訴人與訴
    外人許維翔之通、相姦行為所受之非財產上損害60萬元，已
    自許維翔處獲得全額賠償，上訴人所受損害應已獲得填補，
    依民法第274條規定，連帶債務人之許維翔對上訴人所為之
    清償效力已足以消滅全部之連帶債務，該清償效力應及於被
    上訴人，被上訴人即因此對上訴人免為給付責任。故原審之
    判決理由應無矛盾違誤之處。至上訴人主張被上訴人原先任
    職酒店，社會閱歷及交往顯有相當程度，非可單以年齡即可
    遽論其年輕識淺，並主張被上訴人因取得許維翔之多筆金錢
    贈與，導致許維翔婚後財產減少云云，被上訴人均予以否認
    ，上訴人自應就其上開說詞舉證證明，否則無的放矢，已嚴
    重侵害被上訴人之名譽，令被上訴人身心嚴重受創等語。
三、原審經審酌兩造所提出之攻擊防禦方法後，以被上訴人與上
    訴人之配偶許維翔間之相姦、通姦行為，對於上訴人固應成
    立共同侵權行為，連帶負損害賠償責任，惟因上訴人所受之
    非財產上損害60萬元已自連帶債務人中之一人許維翔處獲得
    全額賠償，依民法第274條規定，許維翔之清償效力即及於
    其他連帶債務人即被上訴人，則被上訴人即免為再對上訴人
    負給付責任，而認上訴人請求被上訴人給付60萬元，及自刑
    事附帶民事起訴狀繕本送達翌日起至清償日止，按年息百分
    之5計算之利息，為無理由，據此判決上訴人敗訴。上訴人
    聲明不服，提起上訴，求為：(一)原判決廢棄。(二)被上訴人應
    給付上訴人60萬元及自刑事附帶民事起訴狀繕本送達翌日起
    ，至清償日止，按年息百分之5計算之利息。(三)第一、二審
    訴訟費用由被上訴人負擔。被上訴人則答辯聲明：(一)上訴駁
    回。(二)訴訟費用由上訴人負擔。
四、本院得心證之理由
(一)、上訴人主張：訴外人許維翔與上訴人原為夫妻關係，被上訴
    人明知上情，仍自98年7月起與許維翔相姦多次，致觸犯刑
    法第239條之相姦罪，經上訴人提出刑事告訴，檢察官提起
    公訴後，業經原審法院刑事庭以99年度簡字第988號刑事簡
    易判決判處有期徒刑3月，並經確定在案，此為被上訴人所
    不爭執，並有台中地院99年簡字第988號妨害婚姻卷宗影本
    在卷足稽，此部分事實自足認定。
(二)、又查，配偶與他人通姦足以破壞夫妻間之共同生活，故屬違
    反因婚姻契約之義務而侵害他方之權利(參見最高法院55年
    台上字第2053號判例意旨)。而通姦行為，係由相姦者與通
    姦者共同行為所肇致，故無論通姦及相姦均屬侵權行為發生
    之共同原因(參見最高法院86年度台上字第431號判決意旨)
    。本件被上訴人明知訴外人許維翔為有配偶之人，仍與訴外
    人許維翔多次發生婚姻外性關係之相姦行為，致上訴人婚姻
    生活之圓滿安全及幸福受到侵害，顯係故意以違背善良風俗
    之方法(通、相姦)，不法侵害上訴人基於配偶身分之婚姻生
    活圓滿安全幸福等法益，自應成立共同侵權行為，上訴人依
    據民法第195條第3項準用第1項之規定，請求被上訴人賠償
    非財產上損害，核屬有據，應予准許。
(三)、又查，訴外人許維翔因其與被上訴人通姦之侵權行為，固曾
    對上訴人賠償60萬元，被上訴人並據此抗辯稱：此60萬元即
    為其與許維翔共同侵權行為之損害賠償總額，且上訴人已自
    連帶債務人中之一人受全額之清償，即不得再向其請求損害
    賠償等語。然許維翔及被上訴人雖為共同侵權行為人，並為
    刑事妨害家庭之共同被告，但上訴人於刑事審理期間，係以
    被上訴人、許維翔各賠償60萬元作為其和解之條件，而非以
    60萬元作為本件侵權行為損害賠償之總額，僅因上訴人與許
    維翔已於99.12.15.達成：(一)離婚、(二)小孩歸女方監護及
    (三)由許維翔於99.12.20.前一次付清60萬元賠償金之和解條
    件，故由台中地院刑事庭就許維翔部分先行移送調解，並就
    許維翔部分成立調解筆錄。是其言詞聲請（調解）筆錄雖記
    載：「爭議情形，因本件侵權行為所生之一切損害」，然參
    諸當時參與調解者僅上訴人與許維翔二人，且依調解委員所
    書立之雙方和解內容亦足知：上訴人與許維翔二人間當日所
    達成之調解事項，非獨限於侵權行為之損害賠償而已，尚包
    括離婚及監護等相關事務在內，故前開聲請書上所謂之侵權
    行為所生之一切損害，應專指對許維翔個人請求之部分而言
    ，並不包括上訴人對被上訴人之損害賠償請求在內。此由上
    訴人於許維翔依調解內容付清60萬元後，旋即於99.12.23.
    之刑事審判期日提出刑事撤回告訴聲請狀，並於法官問：對
    於被告許維翔是否撤回告訴？答稱：「是，（許維翔）已經
    以精神賠償60萬元達成和解，而且兩造協議離婚，監護權歸
    我」，緊接著就被上訴人之部分則當庭表示：如果被上訴人
    願意賠償60萬元，伊也願意給她機會並撤回對被上訴人之刑
    事告訴。被上訴人則當庭答稱：並非無賠償之意，但因「告
    訴人方面希望60萬元…，金額超過被告彭繼瑩負擔…」（參
    台中地院99年易字第2827號卷影本），其後被上訴人於99.1
    2.29.提出之刑事陳報狀亦記載：「被告彭繼瑩目前休學在
    家待業中，根本缺乏固定收入，職是，被告…未能與告訴人
    黃亭瑛達成和解，並非被告彭繼瑩不願意與之和解，乃因告
    訴人所提出之60萬元和解金，實非被告所能負擔。反觀，告
    訴人黃亭瑛對於同案被告許維翔亦同樣要求60萬元之和解金
    。而同案被告許維翔乃一茶類飲料公司連鎖店之負責人，當
    然有能力負擔前揭和解金」（台中地院99年簡字第988號卷
    第5頁），可知本件上訴人確係以許維翔及被上訴人各賠償
    其60萬元作為賠償及撤回告訴之條件，且此為被上訴人所明
    知。是以，上訴人縱已與許維翔達成調解並收得許維翔所支
    付之60萬元，亦不能因之即謂被上訴人有免除被上訴人損害
    賠償責任之意，更不能因許維翔之賠償，即認已生連同被上
    訴人之損害賠償債務亦一併消滅之效力。此外，被上訴人亦
    無法舉證證明其已賠償上訴人任何精神慰撫金，上訴人因此
    本於侵權行為法律關係，請求被上訴人就其與許維翔相姦行
    為對上訴人負擔精神上損害賠償，核屬正當，應予准許。
五、次按，慰藉金之賠償係以人格權遭遇侵害，使精神上受有痛
    苦為必要，是其核給之標準固與財產上損害之計算不同，然
    非不可斟酌雙方身分資力與加害程度，及其他各種情形核定
    相當之數額(參見最高法院51年台上字第223號判例意旨)。
    本件上訴人主張其與訴外人許維翔之婚姻圓滿安全幸福因被
    上訴人之介入發生破綻，並導致上訴人與訴外人許維翔離婚
    ，上訴人在懷孕期間受此打擊，身心嚴重受創，精神所受痛
    苦，非親身體驗，無以言喻，遂請求被上訴人賠償非財產上
    損害即精神慰撫金60萬元，被上訴人則以上情抗辯，本院認
    為被上訴人與訴外人許維翔發生通、相姦行為之時點即98年
    9月間，當時被上訴人僅年滿20歲(被上訴人為77年11月12日
    出生)，甫踏出校門，社會經驗閱歷固尚有不足，然其相姦
    之行為已對上訴人之婚姻及家庭造成無法挽回之傷害，雖被
    上訴人表示其於交往之初並不知男方為已婚云云。然上訴人
    與許維翔於98年間帶員工去泰國旅遊時，被上訴人亦跟在同
    一團，且導遊在當時就有介紹許維翔及上訴人係老闆及老闆
    娘，被上訴人確知許維翔係有配偶之人，已經上訴人及其妹
    黃姿於偵查庭證述明確（台中地檢署99年偵字第13315號影
    卷）；另許維翔於偵查庭時亦稱被上訴人在去泰國旅遊時，
    就知道伊為有配偶之人（99.7.27.偵訊筆錄）；被上訴人本
    人於刑事庭審理時亦坦承：在泰國旅遊時，上訴人與許維翔
    睡同一房（99.9.24.筆錄參照），於刑事法官問：明知許維
    翔為有配偶之人仍為五次性行為？亦稱：「是」、「正確」
    （99.12.23.刑事筆錄參照）；是其抗辯稱係因被許維翔所
    欺不知其已婚之身分，及至上訴人家中見到婚紗照才知訴外
    人許維翔已婚，一時無法割捨戀情，而與訴外人許維翔發生
    婚姻外性關係之相姦行為，應屬事後迴避之詞，尚難採信，
    並審酌兩造均為專科學校畢業，上訴人已離婚，育有1名子
    女，有固定工作收入，名下亦有不動產，而被上訴人未婚，
    目前尚在待業中，名下並無不動產各情，依據兩造之身分、
    地位及經濟狀況等一切情狀，認為上訴人請求被上訴人賠償
    精神慰撫金60萬元，尚嫌過高，應核減為30萬元，方屬公允
    ，逾此數額之請求，不應准許。
六、綜上所述，上訴人依民法侵權行為規定請求被上訴人賠償因
    相姦行為所受之非財產上損害30萬元及自附帶民事起訴狀繕
    本送達翌日即99.12.24.起至清償日止按年息百分之五計算
    之利息洵屬正當，應予准許，原審就此部分為上訴人不利之
    判決尚有未洽，上訴意旨指摘原審此部分之判決失當求予廢
    棄改判，核屬有據，爰將原審此部分之判決予以廢棄，並准
    上訴人此部分之本息請求如主文第二項所示。至上訴人其餘
    超過部分之請求，則屬過高不應准許，原審因之駁回其請求
    及其假執行之聲請，雖其理由與本院所持不同，但結論並無
    不當，其上訴應予駁回。
七、末按，被上訴人於本案言詞辯論終結後，固又提出辯論意旨
    狀，但本院已無從審酌，且本件事證已明，兩造其餘攻擊防
    禦方法，核與本件判決所得之心證及判決結果均不生影響，
    毋庸逐一論述，附此敘明。
據上論結：本件上訴為一部有理由，一部無理由，依民事訴訟法
第四百六十三條、第三百八十五條第一項前段、第四百四十九條
第一項、第二項、第四百五十條、第七十九條但書，判決如主文
。
中    華    民    國   100    年    8     月    30    日
                民事第二庭    審判長法  官  邱森樟
                                    法  官  翁芳靜
                                    法  官  謝說容
以上正本係照原本作成。
不得上訴。
                                    書記官  許美惠
中    華    民    國   100    年    8     月    30    日
                                                      Ａ